臺灣高等法院民事判決　　　　　　　　　93年度上字第1045號
上　訴　人　乙○○
訴訟代理人　楊延壽律師
複代理人　　陳昭全律師
被上訴人　　甲○○
訴訟代理人　黃鈺華律師
當事人間請求返還共有地事件，上訴人對於中華民國93年9月29
日臺灣台北地方法院93年北訴字第12號第一審判決提起上訴，本
院於94年10月4日言詞辯論終結，判決如下：
    主  文
上訴駁回。
第二審訴訟費用由上訴人負擔。
    事實及理由
一、本件被上訴人主張：坐落台北市○○區○○段5小段第177地
    號土地（下稱177地號土地）如附圖所示Ａ加Ｂ部分，計面
    積53平方公尺之土地（下稱系爭土地）係伊與其他共有人所
    共有，上訴人僅係共有人之一，對系爭土地並無分管之協議
    ，附圖Ｂ部分，雖有部分土地係保留地，亦係兩造與其他共
    有人所共有，並非上訴人單獨所有，伊及其他共有人未曾同
    意上訴人使用，上訴人無權占有系爭土地，作為停車場，自
    應將地上物及其上之車輛除去等情，爰依民法第821條及第
    767 條前段之規定，求為命上訴人將系爭土地，面積53平方
    公尺位置上之地上物及其上車輛除去後，將系爭土地返還予
    被上訴人及其他共有人全體之判決（原審為被上訴人勝訴之
    判決，上訴人聲明不服，提起上訴）。並答辯聲明：上訴駁
    回。
二、上訴人則以：伊已使用系爭土地，計面積53平方公尺之土地
    多年，被上訴人及其他共有人均未有異議，顯已默示同意伊
    使用，已由伊分管使用；況177地號土地上，如附圖所示之
    Ｂ部分，有部分土地係保留地，係原地主與忻榮建設股份有
    限公司（下稱忻榮公司）約定歸忻榮所有，由忻榮公司之負
    責人即伊使用迄今，伊並非無權占有云云，資為抗辯。並上
    訴聲明：(一)原判決廢棄。(二)被上訴人在第一審之訴及假執行
    之聲請均駁回。
三、兩造不爭執事項：
    系爭土地為177地號土地之一部分，現登記為兩造與其他共
    有人所共有。系爭土地及系爭中榮大樓坐落基地外之空地，
    歷來均作為停車場使用。系爭中榮大樓各住戶是否有停車位
    與其基地所有權登記應有部分多寡無關，即由基地所有權登
    記並無法得知住戶是否擁有系爭停車位使用權利，其使用權
    利乃向地主或建商受讓而來等事實，為兩造所不爭執（見本
    院卷第163、164頁之筆錄），並有土地登記謄本及停車場照
    片可證（見原審卷第6頁至第22頁、第201、202頁、本院卷
    第179頁），堪信為真實。
四、本件經依民事訴訟法第463條準用同法第270條之1第1項第3
    款規定，整理並協議簡化爭點後，兩造同意就本院94年4月
    25日準備程序中，兩造協議簡化之爭點為辯論範圍（見本院
    卷第164頁之筆錄）。茲僅就兩造之爭執點，分述如下：
    (一)關於系爭土地是否有共有物分管契約存在？系爭土地是否
      由上訴人分管使用？縱使有分管契約存在，被上訴人與其
      他共有人是否應受分管契約之拘束？經查：
      1.按共有物分管契約係共有人就共有物管理方法所成立之
        協議，依民法第820條第1項規定，應由共有人全體共同
        協議訂定之（最高法院89年度台上字第585號判決意旨
        參照）。又共有物分管之約定，不以訂立書面為要件，
        倘共有人間實際上劃定使用範圍，對各自占有管領之部
        分，互相容忍，對於他共有人使用、收益，各自占有之
        土地，未予干涉，已歷有年所，即非不得認有默示分管
        契約之存在（最高法院83年度台上字第1377號判決意旨
        參照）。是共有物分管契約，應由全體共有人共同協議
        之，其約定雖不以訂立書面為要件，惟仍須共有人間實
        際上劃定使用範圍，對各自占有管領之部分，互相容忍
        ，對於他共有人使用、收益，各自占有之土地，未予干
        涉。
      2.上訴人抗辯系爭中榮大樓乃上訴人為負責人之忻榮公司
        於民國60年間與大樓所在基地之地主，以合建方式於68
        年建造完成並取得使用執照，而系爭土地於合建當時，
        忻榮公司即與地主約定分管使用，上訴人為忻榮公司之
        董事長，上訴人自有權使用系爭土地云云。惟查：
        縱認系爭土地為忻榮公司與地主間約定分管使用，而
          有分管契約存在，亦係存在於忻榮公司與其他共有人
          之間，而非上訴人與其他共有人間有分管契約存在。
          上訴人亦自認其與忻榮公司間並無訂立書面契約可以
          讓負責人即上訴人使用系爭土地上之停車位（見本院
          卷第195頁之筆錄）。足見上訴人與其他共有人間，
          並無分管契約存在。且忻榮公司已於79年2月7日撤銷
          公司登記（見本院卷第196頁之經濟部商業網站公司
          基本資料查詢），忻榮公司既經撤銷登記非權利主體
          ，自無主張使用系爭土地之權利，被上訴人及其他共
          有人自不需受分管契約之拘束。
        又事實上忻榮公司對系爭土地亦無應有部分存在，此
          有土地登記謄本可稽（見本院卷第84頁至第100頁之
          土地登記謄本），忻榮公司縱有管理使用系爭土地之
          權利，惟得主張使用權者，乃忻榮公司，而非上訴人
          。而公司與其代表人並非同一人格，兩者乃不同之權
          利義務主體，上訴人雖原為忻榮公司之負責人，對系
          爭土地仍不得主張有使用權。上訴人既僅為系爭土地
          之共有人之一（見本院卷第88頁之土地登記謄本），
          亦非系爭分管契約之當事人。是上訴人抗辯伊對系爭
          土地有分管契約，而得使用系爭土地云云，殊不足取
          。
      3.況上訴人雖抗辯自中榮大樓於60年間興建完成後，伊已
        占有使用系爭停車場用地，且當時合建之地主均同意伊
        使用系爭土地，足認共有人當時就系爭停車場用地已有
        由伊管理、使用之分管協議云云。然查上訴人始終不能
        舉證以實其說，已難認合建地主均同意上訴人使用系爭
        土地。又協議分管契約須全體共有人同意，已如前述，
        而上訴人取得177地號土地所有權之應有部分，分別為
        69年4月29日及69年5月3日，當時177號土地之共有人並
        非均為合建人，尚有其他共有人如郭廷銘及陳王金環等
        人（見本院卷第36頁背面之土地登記謄本）。且系爭土
        地縱有分管契約，亦系存在於忻榮公司與其他共有人之
        間，而非上訴人與其他共有人間有分管契約存在，已如
        前述。是上訴人抗辯伊對系爭土地有分管契約，而得使
        用系爭土地云云，亦不足取。
五、綜上所述，被上訴人依民法第821條及第767條前段之規定，
    請求上訴人將系爭土地，面積53平方公尺位置上之地上物及
    其上車輛除去後，將系爭土地返還予被上訴人及其他共有人
    全體，自屬應予准許。從而原審所為上訴人敗訴之判決，並
    無不合。上訴論旨指摘原判決不當，求予廢棄改判，為無理
    由，應駁回上訴。
六、至兩造其餘之攻擊或防禦方法及所用之證據，經斟酌後，認
    為均不足以影響判決之結果，爰不逐一論列，併此敘明。
七、據上論結，本件上訴為無理由，依民事訴訟法第449條第1項
    、第78條，判決如主文。
中　　華　　民　　國　　94　　年　　10　　月　　18　　日
　　　　　　　　　民事第七庭審判長法　官　鄭三源
                                  法　官　黃嘉烈
                                  法　官　王聖惠
正本係照原本作成。
如不服本判決，應於收受送達後20日內向本院提出上訴書狀，其
未表明上訴理由者，應於提出上訴後20日內向本院補提理由書狀
（均須按他造當事人之人數附繕本）上訴時應提出委任律師或具
有律師資格之人之委任狀；委任有律師資格者，另應附具律師資
格證書及釋明委任人與受任人有民事訴訟法第466條之一第一項
但書或第二項（詳附註）所定關係之釋明文書影本。
中　　華　　民　　國　　94　　年　　10　　月　　19　　日
                                  書記官　陳樂觀
附註：
民事訴訟法第四百六十六條之一（第一項、第二項）：
對於第二審判決上訴，上訴人應委任律師為訴訟代理人。但上訴
人或其他法定代理人具有律師資格者，不在此限。
上訴人之配偶、三親等內之血親、二親等內之姻親，或上訴人為
法人、中央或地方機關時，其所屬專任人員具有律師資格並經法
院認為適當者，亦得為第三審訴訟代理人。
